【裁判字號】    97,基家簡,4
【裁判日期】    970630
【裁判案由】    返還租金
【裁判全文】
臺灣基隆地方法院民事判決             97年度基家簡字第4號
原      告  丙○○
                    （
被      告  甲○○
                    （
被      告  乙○○
                    （
共      同
訴訟代理人  陳靜育律師
上列當事人間請求返還不當得利事件，本院於97年６月18日辯論
終結，茲判決如下：
    主  文
被告甲○○應給付原告新臺幣肆拾貳萬元及自九十七年二月十五
日起至清償日止按年息百分之五計算之利息。
原告其餘之訴駁回。
訴訟費用新臺幣肆仟伍佰貳拾元由被告甲○○負擔。
本判決命被告甲○○給付部分，得為假執行。但被告甲○○如以
新臺幣肆拾貳萬元為原告供擔保，免為假執行。
    事實及理由要領
一、本件原告主張：臺北縣瑞芳鎮○○路65號房屋（下稱係爭房
    屋）係兩造（實為原告與被告甲○○，不含乙○○）父親張
    邱錦章生前所有，張邱錦章往生後，雖由兩造及妹妹邱秋月
    等３人共同繼承，但為被告父子所占用，被告乙○○（實為
    甲○○）並設籍於系爭房屋，且於系爭房屋２樓打通一道門
    ，與隔壁63號房屋相通，足資證明被告有占用系爭房屋之事
    實。多年來，伊與妹妹邱秋月一再要求被告購買原告所有系
    爭房屋之應有部分（原告誤為「持分」），以免後代子孫爭
    議，惟一直為被告甲○○所拒絕，因系爭房屋自繼承以來，
    即為被告等占用，是伊請求被告父子兩人連帶給付租金，即
    非無據（原告之真意應係：系爭房屋為伊等三人共有，惟自
    繼承以來，即為被告甲○○所單獨使用，逾越其應有部分之
    範圍，受有相當於租金之利益，致伊受有損害，故伊得依不
    當得利之法律關係，請求被告連帶返還相當於租金之不當得
    利）。查系爭房屋隔壁被告乙○○所有之63號１樓房屋，被
    告乙○○出租予第三人朱明忠開設香格里拉練歌坊，每月租
    金為新臺幣（下同）25,000元，以此類推，系爭房屋亦應有
    此數目之租金收入，是原告等繼承人應各可分得每月7,000.
    元，依法往前推算５年，被告應連帶給付伊42萬元。詎屢向
    被告催討，均不獲置理等情，為此依不當得利之法律關係，
    提起本件訴訟，請求判命被告應連帶給付伊42萬元，並加給
    自起訴狀繕本送達被告之翌日（即97年２月15日）起至清償
    日止按年息百分之五計算之利息。
二、被告則以：(一)系爭房屋為原告、被告甲○○及訴外人邱秋
    月因繼承所公同共有，迄未分割，依民法第0828條及民事訴
    訟法第56條之規定並最高法院28年上字第2199號暨41年臺上
    字第0170號判例之意旨，原告對系爭房屋行使權利，為必要
    共同訴訟，依法須全體公同共有人一同起訴，今原告一人提
    起本件訴訟，顯為當事人不適格，請裁定駁回其訴。(二)原
    告稱系爭房屋為被告２人所占用，且系爭房屋２樓打通一道
    門，與隔壁63號２樓相通云云，惟系爭房屋２樓現為空屋，
    無人居住、使用，被告向來係居住63號２樓，且打通63號２
    樓與65號２樓者乃父親張邱錦章生前所為，非被告所為，被
    告２人並無占用65號２樓。(三)至系爭房屋１樓係張邱錦章
    於生前即將之借予被告乙○○使用，原告等人繼承後，並未
    有收回或終止使用借貸契約之意思表示，被告乙○○於該址
    所營之「瑞芳視聽社」於民國（下同）81年５月１日註銷登
    記時，更為邱秋月所代為辦理。被告乙○○係基於渠與張邱
    錦章間之使用借貸關係，而居住於系爭房屋１樓，故被告乙
    ○○繼續居住系爭房屋１樓，於法有據。(四)系爭房屋係登
    記為原告、被告甲○○及訴外人邱秋月３人公同共有，縱被
    告使用系爭房屋，乃基於所有權人之地位而為使用，何有不
    當得利之可言？況被告並未居住於系爭房屋，原告謂被告有
    不當得利，殊有違誤等語，資為抗辯。
三、本件原告係以「系爭房屋」為伊與被告甲○○及訴外人邱秋
    月３人所共有，被告甲○○自被繼承人張邱錦章過世後，即
    單獨使用該屋，逾越其應有部分之範圍，受有相當於租金之
    利益，致伊受有損害，故依不當得利之法律關係，請求被告
    返還相當於租金之不當得利；故本件乃公同共有人內部間因
    公同共有物之使用收益發生糾紛而生之訴訟，顯非必要共同
    訴訟，與最高法院28年上字第2199號及41年臺上字第0170號
    判例無關；被告以：系爭房屋為原告、被告甲○○及訴外人
    邱秋月因繼承所公同共有，迄未分割，依民法第0828條及民
    事訴訟法第56條之規定並最高法院28年上字第2199號暨41年
    臺上字第0170號判例之意旨，原告對系爭房屋行使權利，為
    必要共同訴訟，依法須全體公同共有人一同起訴；今原告一
    人提起本件訴訟，顯為當事人不適格，請裁定駁回其訴云云
    ，顯屬誤會法律關於「必要共同訴訟」之規定；本件不須全
    體公同共有人一同起訴或一同被訴（實際上亦不可能），根
    本不生「當事人是否為不適格」之問題，先予敘明。
四、查原告主張：系爭房屋原為被繼承人張邱錦章所有，張邱錦
    章過世後，由伊與被告甲○○及訴外人邱秋月３人所共同繼
    承（即為伊等３人公同共有）等事實，為被告所不爭（為相
    同之陳述），並有系爭房屋之稅籍證明書、平面圖及基地登
    記謄本在卷可資佐證，原告此部分之主張自堪信為真實。至
    原告主張：系爭房屋自被繼承人張邱錦章過世後，即為被告
    父子所占用，被告乙○○並設籍於系爭房屋，且於系爭房屋
    ２樓打通一道門，與隔壁63號房屋相通等事實，雖為被告所
    否認，並以上開情詞置辯。惟查：系爭房屋為老舊之房屋，
    原為原告與被告甲○○及訴外人邱秋月３人之父張邱錦章所
    有；因原告與伊妹邱秋月為張邱錦章之女，早已出嫁他去，
    故早已不住在系爭房屋，而被告甲○○因係張邱錦章之子，
    被告乙○○則為張邱錦章之長孫，故始終與張邱錦章居住於
    系爭房屋，至張邱錦章過世後，仍無不同，此完全符合民間
    之習慣，毫無足異；並有被告甲○○之戶籍謄本（設籍於系
    爭房屋）及系爭房屋之用電欠費紀錄（有使用系爭房屋，才
    會有積欠電費之情事）在卷可資佐證；此外經本院於97年５
    月13日勘驗系爭房屋時，系爭房屋１樓雖已騰空，惟打掃得
    乾乾淨淨，絕非久未使用，對照張邱錦章於79年９月18日即
    已死亡，迄今10餘年，如被告自斯時起即未使用系爭房屋，
    非但不合常情（如上所述），該屋亦必早為灰塵掩蓋，掛滿
    蜘蛛絲，何能乾淨如是？故衡情應係被告於本院勘驗前，將
    屋內物品移置他處，以造成並未占用系爭房屋之假像，不難
    推知。綜上，被告父子於張邱錦章過世前後，始終居住於系
    爭房屋，原告此部分之主張同堪信為真實。反之，被告上開
    抗辯並不可採（尤其打通63號２樓與65號２樓者究張邱錦章
    或被告，對此結果均無影響，不須論究）。
五、按「民法第八百十八條所定各共有人按其應有部分，對於共
    有物之全部有使用收益之權，係指各共有人得就共有物全部
    ，於無害他共有人之限度內，可按其應有部分行使用益權而
    言。故共有人如逾越其應有部分之範圍而使用收益時，即係
    超越其權利範圍而為使用收益，其所受超過利益，要難謂非
    不當得利。」（參見最高法院55年臺上字第1949號判例）。
    本件「系爭房屋」既為原告與被告甲○○及訴外人邱秋月３
    人所公同共有（公同共有雖無應有部分之比例，惟依法３人
    之應繼分相同，可類比為應有部分各３分之１），而被告甲
    ○○於張邱錦章過世後，始終居住於系爭房屋，未予原告及
    訴外人邱秋月使用，顯然逾越其應有部分（應繼分）之範圍
    而使用收益，依上開判例之意旨，被告甲○○就超越其權利
    範圍而為使用收益，乃受有相當於租金之利益，致他共有人
    受有損害，自應依不當得利之規定，返還其所受之利益（參
    見前大法官王澤鑑著「民法債編總論」第二冊「不當得利」
    第0151頁至第0155頁）。查原告主張：系爭房屋隔壁之63號
    房屋，被告乙○○出租予第三人朱明忠開設香格里拉練歌坊
    ，每月租金為25,000元乙節，已據提出被告乙○○與第三人
    朱明忠簽訂之「房屋租賃契約書」影本１件為證，經核屬實
    ；而該屋之面積尚小於系爭房屋（63號屋為81.440平方公尺
    ，65號屋則為125.26平方公尺），此有該二屋之平面圖在卷
    可稽；故原告主張：以之推估，系爭房屋亦應有此數目（指
    月租25,000元）之租金收入，且原告僅請求每月7,000.元，
    亦即月租21,000元，應屬相當。從而，原告依不當得利之規
    定，請求被告甲○○給付伊最近５年相當於租金之不當得利
    42萬元，並加給自起訴狀繕本送達被告之翌日（即97年２月
    15日）起至清償日止按年息百分之五計算之利息，為有依據
    ，應予准許。至被告乙○○既非系爭房屋之共有人（僅為原
    所有權人張邱錦章之孫，現公同共有人甲○○之子），渠占
    用系爭房屋，似亦受有「相當於租金之不當得利」；惟因渠
    為原所有權人張邱錦章之孫，現公同共有人甲○○之子，始
    終與張邱錦章或甲○○居住於系爭房屋，至張邱錦章過世後
    亦同，故被告乙○○應係居於張邱錦章或甲○○家屬（即佔
    有輔助者）之地位而占用系爭房屋，並非無權占有；亦即渠
    占用系爭房屋，縱受有「相當於租金之利益」，亦非「無法
    律上之原因」，即非「不當得利」；受有相當於租金之不當
    得利者，乃被告甲○○。從而，原告亦以被告乙○○占用系
    爭房屋受有「相當於租金之不當得利」，一併訴請渠與被告
    甲○○連帶給付伊42萬元，並加給自起訴狀繕本送達被告之
    翌日（即97年２月15日）起至清償日止按年息百分之五計算
    之利息，自無依據，應不准許（又不當得利乃受益人各自之
    問題，根本不生「連帶」之問題，原告訴請被告「連帶」給
    付，亦屬錯誤，併予敘明）。
六、訴訟費用4,520.元，依民事訴訟法第78條、79條、第85條第
    １項後段之規定，應由全部敗訴之被告甲○○１人負擔，爰
    一併確定其數額如主文第３項所示。
七、本件命被告甲○○給付部分，係「就民事訴訟法第0427條第
    １項訴訟（關於財產權之訴訟，其標的之金額或價額在新臺
    幣50萬元以下者）適用簡易程序所為被告敗訴之判決」，依
    民事訴訟法第0389條第１項第３款規定，應依職權宣告假執
    行，爰依職權宣告之。又被告亦陳明：如受不利益之判決，
    願供擔保免為假執行，就此部分，被告甲○○之聲請亦與法
    相合，應予准許，爰酌定相當之擔保金額，一併准許之。
八、據上論結，本件原告之訴為一部分有理由，一部分無理由，
    依民事訴訟法第78條、79條、第85條第１項後段、第0389條
    第１項第３款、第0392條第２項，判決如主文。
中    華    民    國    97    年    6     月    30    日
                  基隆簡易庭法      官  林金發
以上正本係照原本作成。
如不服本判決，應於本判決送達後20日內向本院提出上訴狀（並
附繕本）及繳納上訴裁判費，上訴於本院合議庭。
中    華    民    國    97    年    6     月    30    日
                            法院書記官  陳錦進


司法院資訊處製作；財團法人民間司法改革基金會備份。
